臺灣高等法院民事判決　　　　　　　　　 93年度上字第429號
上　訴　人　劉綠娟
　　　　　　庚○○
　　　　　　辛○○
上　三　人
訴訟代理人　莊俊雄
兼　上三人
共　　　同
訴訟代理人　子○○
被　上訴人　裕喬企業有限公司
法定代理人　高銘樹
被　上訴人　裕皓實業有限公司
法定代理人　顧娜娜
上二人共同
訴訟代理人　繆　璁律師
上列當事人間請求返還不當得利事件，上訴人對於中華民國93年
3月31日臺灣臺北地方法院93年度上字第429號第一審判決提起上
訴，本院於中華民國94年1月11日言詞辯論終結，判決如下：
    主  文
上訴駁回。
第二審訴訟費用由上訴人負擔。
    事實及理由
一、上訴人主張：坐落於臺北市○○區○○段 1小段51地號土地
    （下稱系爭土地）及其所建7層樓（含地下室）公寓大廈（
    下稱系爭公寓大廈），係兩造及其他共有人所共有。裕喬企
    業有限公司（下稱裕喬公司）為上開建物中之門牌號碼即台
    北市○○○路○段12巷25號1樓建物所有人。裕皓實業有限公
    司（下稱裕皓公司）為同棟建物中之門牌號碼台北市○○○
    路○段12巷27號1樓建物所有人。詎被上訴人未經伊等授權或
    同意，亦未約定分管契約，擅於系爭土地法定空地搭建花圃
    、隔間及加蓋屋頂違章建築，暨供停車使用，期間共達10餘
    年，顯屬無權占有並受有相當於租金之不當得利，為此，依
    不當得利之法律關係，請求判決被上訴人裕喬公司應給付上
    訴人90萬5,865 元及自起訴狀繕本送達翌日起至清償日止按
    年息百分之五計算之利息。被上訴人裕皓公司應給付上訴人
    77 萬6,076元及自起訴狀繕本送達翌日起至清償日止，按年
    息百分之五計算之利息（按原判決駁回原告辰○○、丑○○
    、丙○○、丁○○、甲○○、戊○○、壬○○、寅○○、癸
    ○○、乙○○、己○○之訴部分，未據上開原告聲明不服，
    提起上訴，已告確定，茲不贅論）。
二、被上訴人則以：伊等於民國（下同）77年間分別向前手購買
    系爭公寓大廈 1樓時，前述之占用情形即已存在，買賣當時
    ，前手即已告知系爭公寓大廈 1樓除建物坐落範圍部分外，
    其他空地由伊專用，又系爭公寓大廈於興建之初，即經土地
    所有人及其所推派之建物起造人一致同意，系爭公寓大廈 1
    樓前法定空地、天井、後院空地等，約定由 1樓住戶使用，
    故共有人間顯有分管契約存在，伊對系爭法定空地，自有專
    用權，而非無權占用，並無不當得利等語，資為抗辯。
三、原審對於上訴人之請求，為敗訴之判決。上訴人聲明不服，
    提起上訴，上訴聲明：(一)原判決廢棄；(二)被上訴人裕喬公司
    應給付上訴人90萬5,865 元及自起訴狀繕本送達翌日起至清
    償日止按年息百分之五計算之利息；(三)被上訴人裕皓公司應
    給付上訴人77萬6,076 元及自起訴狀繕本送達翌日起至清償
    日止，按年息百分之五計算之利息；(四)願供擔保請求准為假
    執行。被上訴人答辯聲明則求為駁回上訴。
四、兩造不爭執之事實：
  (一)兩造均係系爭土地上之系爭公寓大廈區分所有權人。
  (二)被上訴人於77年4月11日各取得系爭公寓大廈25號1樓及27號
    1樓所有權，同時取得系爭土地之應有部分。
  (三)被上訴人分別搭建花圃、隔間及加蓋屋頂等違章建築物於系
    爭土地之法定空地及停車空間土地，而占有使用系爭土地，
    期間共達十餘年，期間未曾支付使用系爭土地之對價。
  (四)系爭土地近5年來之公告地價平均價為15萬2,300元／每平方
    公尺。
  (五)原審囑託台北市大安地政事務所（下稱大安地政）會同測量
    系爭建物後，製成如原判決附圖之複丈成果圖（見原審卷第
    96頁），其中增建Ａ、Ｄ、Ｅ、Ｆ、Ｇ等部分及其面積詳如
    複丈成果圖所示，Ｂ、Ｃ部分則無增建，兩造對此均表示無
    意見（見原審卷第104頁）。
五、兩造爭執之點在於：被上訴人是否有權使用系爭土地之法定
    空地及停車空地？亦即區分所有權人間就系爭土地之法定空
    地及停車空地有無分管使用之協議？經查：
  (一)上訴人主張系爭土地為兩造共有，詎被上訴人未經其他區分
    所有權人授權或同意，亦未約定分管契約，卻逕自在系爭土
    地之法定空地上及停車空間土地上，分別搭建花圃、隔間及
    加蓋屋頂等違章建築物，而分別無權占有使用全體區分所有
    權人所有之土地，期間共達10餘年，且未曾對上訴人支付使
    用系爭土地之對價，詳細占用位置及面積均如台北市大安地
    政事務所92年11月19日所發之大安土字第621 號複丈成果圖
    所示等之事實，固據提出土地登記謄本、照片數張、翰林大
    廈竣工圖及建築改良物勘測成果圖各1份、台北市政府函2份
    、證明書5 份、翰林大廈區分所有權人暨住戶規範公約、區
    分所有權人會議記錄各 1份（見原審卷第18-31頁、82-90頁
    ）為證。惟被上訴人均否認為無權占用系爭土地，並以前開
    情詞置辯。
  (二)按本法所稱建築基地，為供建築物本身所占之地面及其所應
    留設之法定空地，前項法定空地之留設，應包括建築物與其
    前後左右之道路或其他建築物間之距離，其寬度於建築管理
    規則中定之。應留設之法定空地，非依規定不得分割、移轉
    ，並不得重複使用；其分割要件及申請核發程序等事項之辦
    法，由中央主管建築機關定之，建築法第11條定有明文。查
    ，上訴人主張以系爭土地之基地面積 565.2平方公尺，扣除
    被上訴人2人所有建物面積共 314.67平方公尺後之面積，即
    為系爭公寓大廈之法定空地等語，雖與前開規定相符，惟經
    原審會同大安地政履勘現場測量後，製成複丈成果圖（見原
    審卷第96頁），其中之增建部分僅有Ａ、Ｄ、Ｅ、Ｆ、Ｇ等
    部分，其餘Ｂ部分則為庭院，Ｃ部分則為天井，並無增建情
    形，且Ａ至Ｇ之面積合計亦僅134.12平方公尺，足見上訴人
    稱被上訴人占用法定空地之面積共計達 189平方公尺云云，
    並不可採。又被上訴人一再辯稱其係繼受前手之占用狀態，
    係有權占用，而非無權占用等語，並未就上訴人所主張之事
    實為自認，上訴人所稱被上訴人對於其主張之該部分事實並
    不爭執，顯已自認云云，容有誤會。
  (三)次按數人按其應有部分，對於一物有所有權者，為共有人，
    各共有人，按其應有部分，對於共有物之全部，有使用、收
    益之權。又共有物，除契約另有訂定外，由共有人共同管理
    之，民法第817條第 1項、第818條、第820條第1項分別定有
    明文。故共有人對於共有物之全部雖有使用、收益權，但對
    於共有物如何使用收益，依民法第820條第1項之規定，則以
    共同管理為原則，但共有人得以契約另定之，如共有人間約
    定各自分別占有共有物之特定部分而為管理者，此即成立所
    謂之分管契約，且分管契約之成立，不以訂立書面為必要，
    以明示或默示之意思表示成立，亦均無不可。又向建商或前
    手買受系爭公寓大廈之受讓人，共有人縱將其應有部分讓與
    第三人，分管契約對於受讓該共有物應有部分之第三人仍繼
    續存在，另公寓大廈共用部分不得獨立使用供作專有部分，
    其為公寓大廈本身所占之地面、連通數個專有部分之走廊，
    及其通往室外之通路，社區○○巷道、防火巷弄並不得為約
    定專用部分，公寓大廈管理條例第 7條第1、2款固有明文，
    惟本條例施行前已取得建造執照之公寓大廈，得不受第 7條
    各款不得為約定專用部分之限制，亦為同法第43條第 2項所
    明定。經查，如複丈成果圖所示之Ａ、Ｂ、Ｃ、Ｄ、Ｅ、Ｆ
    、Ｇ等部分，雖均係位在法定空地及停車空地之上，固有複
    丈成果圖可考，並為兩造所不爭執，惟該等部分既並非位於
    系爭公寓大廈本身所占之地面，則依前開規定之反面解釋，
    即並非不得為約定專用部分，而被上訴人係於77年 4月11日
    即各取得系爭建物臺北市大安區○○○路○段12巷25號1樓及
    同址27號 1樓所有權，同時取得系爭土地之應有部分，均為
    系爭公寓大廈區分所有權人之一等情，為上訴人所自陳，足
    見系爭公寓大廈應係早在公寓大廈管理條例於84年 6月28日
    公布施行前即已取得建造執照，則依上開條例第43條第 2項
    之規定，自得不受第7 條各款不得為約定專用部分之限制。
  (四)上訴人雖否認兩造間有分管協議或知悉前手間有分管協議，
    然查，依據上訴人所提出68年4 月20日系爭公寓大廈使用執
    照竣工圖以觀（見原審卷第27頁），系爭門牌25號、27號，
    2樓以上之房屋均設有獨立大門出入，而門牌25號、27號1樓
    之前庭院周圍則各興建圍牆，圍牆外臨路一側亦設有鐵捲門
    ，以供1樓出入，足見僅1樓房屋有門通往系爭法定空地，顯
    見系爭公寓大廈設計時，確係依前手共有人間之分管協議而
    得逕為出入之場所」，此與一般經驗法則、生活經驗不符，
    已不待言，參以證人李帝光於原審到庭證稱：當時我們家的
    房子參加合建的，建築師有將建築圖說交給我們看，當時 1
    樓的空地都給1 樓的住戶使用，頂樓由頂樓的住戶使用，大
    家都有講過，前後圍牆建好就有了，起造人名義是朱明貞，
    我們分得27號2樓、25號5樓，當時上訴人子○○買的房子還
    是我父親去處理買賣事宜等語（見原審卷第130-132 頁），
    參以上訴人訴訟代理人莊俊雄於本院自陳：李帝光係代表原
    起造人嘉新水泥公司賣房子給我等語以觀，足見證人李帝光
    所證尚屬可採。上訴人否認證人李帝光之證言，自不足採，
    再觀諸系爭土地謄本卯○○、庚○○、子○○等人分別於75
    年12月30日、68年7月23日、71年8月24日因買賣取得系爭土
    地（見原審卷第14-15 頁），彼等對被上訴人及其前手占有
    上開土地，互相容忍，迄今分別已近二、三十年，難認其不
    知有分管協議存在，上訴人此部分主張顯與事實不符。又68
    年4 月20日使用執照竣工圖係系爭公寓大廈區分所有權人均
    得申請影印閱覽事項，且本件上訴人均居住於同棟建物內，
    每日經由公共樓梯間進出均會經由系爭法定空地之旁，對該
    系爭法定空地之四周封閉，僅得由一樓屋內及外側鐵捲門進
    出之使用狀況知之甚明。揆諸首揭意旨，共有人縱將其應有
    部分讓與第3 人，其分管契約對於受讓人依然繼續存在。上
    訴人雖稱：兩造間並未成立分管契約，然兩造及其前手既已
    於系爭公寓大廈建造初始，就上開法定空地由1 樓建物所有
    權人專有之協議在先，自不得以84年6 月28日公佈施行之公
    寓大廈管理條例加以推翻，是上訴人上揭主張，自非有據，
    從而，上訴人主張被上訴人係無權占有系爭法定空地，即屬
    無據，其以無權占有為理由，請求上訴人給付相當於租金之
    不當得利，不應准許。
  (五)次按經分管協議就系爭空地有專用權者，應本於共有物本來
    之用法，依其性質、構造使用之，且無違共有物之使用目的
    ，始為合法（最高法院82年台上字第1802號判決參照）。經
    查系爭空地雖依建築設計係屬法定空地，然於系爭建物建築
    之初，已將空地之四周以磚砌圍牆封閉，並約定由1 樓建物
    所有權人使用，已如前述，是被上訴人之前手於空地上搭蓋
    花圃、隔間及加蓋屋頂等建物，尚無違系爭法定空地之使用
    目地及本來之用法，並無逾約定專用之範圍。從而，上訴人
    請求被上訴人給付占用系爭法定空地蓋花圃、隔間及加蓋屋
    頂等違章建築之不當得利，於法無據，即為無理由。
  (六)上訴人雖另主張系爭翰林大廈區分所有權人未曾同意被上訴
    人使用系爭法定空地，且於92年3月15日之92年度第1次會議
    中，一致決議應依法排除被上訴人無權占有致損害上訴人利
    益之行為云云，並提出92年3 月15日之會議記錄為憑（見原
    審卷第88-90 頁）。惟系爭建物係早在公寓大廈管理條例於
    84年6 月28日公布施行前即已取得建造執照，依上開條例第
    43條第2項之規定，得不受第7條各款不得為約定專用部分之
    限制等情，業據論述如上。則上訴人提出上開會議紀錄，並
    主張依公寓大廈管理條例第31條第5 款規定，須經區分所有
    權人三分之二以上及其區分所有權比例合計三分之二以上出
    席，以出席人數四分之三以上及其區分所有權比例占出席人
    數區分所有權四分之三以上之同意行之，始可決定共有部分
    之管理、使用方法，而認被上訴人係無權占有云云，自非可
    取。
六、綜上，上訴人依民法第821條、第179條之法律關係，請求(一)
    被上訴人裕喬公司應給付上訴人90萬5,865 元，及自起訴狀
    繕本送達翌日即92年9 月23日起至清償日止，依年利率百分
    之五計算之利息；(二)被上訴人裕皓公司應給付上訴人77萬6,
    076元，及自起訴狀繕本送達翌日即92年9月23日起至清償日
    止，依年利率百分之五計算之利息云云，均屬無據，不應准
    許。原審就此部分為上訴人敗訴之判決，並駁回其假執行之
    聲請，經核並無違誤。上訴意旨，指摘原判決此部分不當，
    求予廢棄，為無理由，應予駁回。
七、本件事證已臻明確，兩造其餘攻擊防禦方法或與本件無涉或
    與判決結果不生影響，毋庸一一論列。
八、據上論結，本件上訴為無理由，依民事訴訟法第449條第1項
    、第78條、第85條第1項前段，判決如主文。
中　　華　　民　　國　　94　　年　　1　　月　 　25  　日
　　　　　　　　　民事第三庭審判長法　官  林敬修
  　　　　　　　　　　　　        法　官  藍文祥
  　　　　　　　　　　　　        法　官  劉勝吉
正本係照原本作成。
如不服本判決，應於收受送達後20日內向本院提出上訴書狀，其
未表明上訴理由者，應於提出上訴後20日內向本院補提理由書狀
（均須按他造當事人之人數附繕本）上訴時應提出委任律師或具
有律師資格之人之委任狀；委任有律師資格者，另應附具律師資
格證書及釋明委任人與受任人有民事訴訟法第466條之1第1 項但
書或第2項（詳附註）所定關係之釋明文書影本。
中　　華　　民　　國　　94　　年　　1 　　月　　27　　日
　　　　　　　　　　　　　　　　　書記官  李翠齡
附註：
民事訴訟法第466條之1（第1項、第2項）：
對於第二審判決上訴，上訴人應委任律師為訴訟代理人。但上訴
人或其他法定代理人具有律師資格者，不在此限。
上訴人之配偶、三親等內之血親、二親等內之姻親，或上訴人為
法人、中央或地方機關時，其所屬專任人員具有律師資格並經法
院認為適當者，亦得為第三審訴訟代理人。
